臺灣高等法院刑事判決　　　　　　　　99年度上易字第2762號
上　訴　人
即　被　告　劉子毅
上列上訴人因詐欺案件，不服臺灣板橋地方法院99年度易字第13
5號，中華民國99年11月4日第一審判決（起訴案號：臺灣板橋地
方法院檢察署98年度偵字第33509號；移送併辦案號：臺灣臺北
地方法院檢察署98年度偵字第28037號），提起上訴，本院判決
如下：
    主  文
上訴駁回。
    事  實
一、劉子毅有預見提供自己帳戶予他人，係供他人詐欺犯罪所用
    ，其猶基於幫助詐欺之未必故意，於民國96年7月13日後至
    98年9月17日前之某日，在不詳地點，將其於安泰商業銀行
    敦南分行所開立00000000000000號帳戶之金融卡及密碼，交
    予不詳年籍、姓名之成年人，以供該人及所屬之詐騙集團成
    員使用，該詐騙集團成員取得上開金融卡、密碼等物後，即
    意圖為自己不法之所有，於98年9月17日17時5分許，撥打電
    話予黃智偉，佯稱：黃智偉前於PCHOME購物網站購買物品，
    於匯款過程中發生錯誤，誤設為12期分期付款，需前往提款
    機取消分期付款之設定云云，致黃智偉陷於錯誤，於同日17
    時44分、56分許，使用臺中縣太平市農會之自動櫃員機進行
    操作，黃智偉因而接續匯款2筆金額各新臺幣（下同）29,98
    8元、29,988元至劉子毅上開帳戶內，隨即由詐騙集團成員
    持劉子毅所提供之金融卡提領。嗣黃智偉得悉受騙後遂報警
    處理，經警查悉上情。
二、案經黃智偉訴由臺北縣政府警察局中和第一分局報請臺灣板
    橋地方法院檢察署檢察官偵查起訴，暨臺北市政府警察局大
    安分局報請臺灣臺北地方法院檢察署檢察官移送併辦。
    理  由
甲、程序方面：
    按被告以外之人於審判外之言詞或書面陳述，除法律有規定
    者外，不得作為證據，刑事訴訟法第159 條第1 項定有明文
    。又被告以外之人於審判外之陳述，雖不符同法第159 條之
    1 至第159 條之4 之規定，但經當事人於審判程序同意作為
    證據，法院審酌該言詞陳述或書面陳述作成時之情況，認為
    適當者，亦得為證據；當事人、代理人或辯護人於法院調查
    證據時，知有第159 條第1 項不得為證據之情形，而未於言
    詞辯論終結前聲明異議者，視為有前項之同意，刑事訴訟法
    第159條之5亦有明文。經查，本件判決所援引證人黃智偉於
    警詢時之陳述，雖屬被告以外之人於審判外之陳述，而為傳
    聞證據，惟當事人於言詞辯論終結前未聲明異議，本院審酌
    上開證據資料製作時之情況，尚查無違法不當及證明力明顯
    過低之瑕疵，亦認為以之作為證據應屬適當，故揆諸前開法
    律規定與說明，爰逕依刑事訴訟法第159條之5規定，認前揭
    證據資料有證據能力。
乙、實體方面：
一、訊據被告劉子毅固不諱其有於安泰商業銀行敦南分行開立上
    開帳戶等情，惟矢口否認有何幫助詐欺之犯行，辯稱：伊於
    98年9月間，將小包包掛在機車前方，後來發現該小包包不
    見，經清查發現放在小包包內上開帳戶金融卡及記載提款卡
    密碼之小冊子一併遺失，伊並未提供上開帳戶金融卡、密碼
    予詐騙集團云云。惟查：
  (一)上開安泰商業銀行敦南分行帳戶確係被告所開立之事實，有
    安泰商業銀行敦南分行98年10月19日（98）安敦字第980111
    號函附之開戶基本資料可稽（見98年度偵字第25868號偵查
    卷第16頁至第17頁）；而上揭被害人黃智偉因詐騙集團成員
    佯稱其先前於PCHOME購物網站購買物品，於匯款過程中發生
    錯誤，誤設為12期分期付款，需前往提款機取消分期付款之
    設定云云，致被害人黃智偉陷於錯誤，於同日下午5時44 分
    、56分許，使用臺中縣太平市農會之自動櫃員機進行操作，
    因而接續匯款2筆金額各29,988元、29,988元至上開帳戶等
    情，亦經證人即被害人黃智偉於警詢時證述綦詳（見98年度
    偵字第25868號卷第4至6頁），並有被告之上開帳戶交易明
    細表、臺中縣太平市農會自動櫃員機交易明細表、內政部警
    政署反詐騙案件紀錄表、受理詐騙帳戶通報簡便格式表各1
    份（見98年度偵字第25868號卷第8至12頁）附卷足憑。
  (二)被告固辯稱其上開銀行帳戶金融卡及記載密碼之小冊子係一
    併遺失云云，然被害人黃智偉於98年9月17日遭詐騙集團詐
    騙，轉帳2筆各29,989元至被告上開銀行帳戶後，隨即於當
    日即經以被告上開銀行帳戶金融卡至櫃員機提領，有安泰商
    業銀行敦南分行98年12月11日（98）安敦字第98127號函附
    安泰商業銀行存款當期交易明細表可稽（見98年度偵字第33
    509號卷第24頁至第25頁）。參諸使用金融卡領款者，須於
    櫃員機上依指令操作並輸入正確之密碼，方可順利領得款項
    ，依卷附被告上開帳戶存款當期交易明細表所示（見98年度
    偵字第33509號卷第4頁至第23頁），被告之銀行帳戶自開戶
    後，有多次金融卡提領紀錄，依該提款方式提領金額，即有
    輸入密碼之必要。倘被告未主動告知他人提款密碼，他人縱
    使拾獲或竊得被告前開銀行帳戶之金融卡，在未一併取得提
    款密碼之情況下，單憑隨機輸入密碼即領得被告前開帳戶內
    現金之可能性，實微乎其微，若非被告將其銀行帳戶金融卡
    及密碼等資料交付詐騙集團成員使用，詐騙集團成員實難以
    提領被害人匯入之款項。抑有進者，被告迭於偵查、原審及
    本院審理時均能清楚供述上開帳戶金融卡之密碼為168168（
    見98年度偵字第25868號卷第24頁，原審卷第160頁，及本院
    卷第18頁背面），該密碼數字共6位，其中1至3位與4至6位
    相同重複，且與「一路發」之音相近，已屬容易記憶，豈有
    特意書寫該容易記憶之密碼於小冊子，並與金融卡放在一起
    ，增加金融卡遺失時致使存款遭盜領風險之理？矧被告上開
    銀行帳戶於96年7月13日經提領現金5,000元，餘額剩309 元
    後，除96年12月21日有利息45元加入餘額，致餘額成為354
    元外，直至98年9月16日始有不明款項匯入乙節，亦有上開
    銀行帳戶存款當期交易明細表在卷可按（見98年度偵字第33
    509號卷第4至25頁），且被告亦供承其已長期未使用上開帳
    戶等情（見原審卷第17頁），則於96年7月13日後至98年9月
    17日前，被告已無使用上開帳戶，且該帳戶餘額僅三百餘元
    ，衡情被告自無於每日騎乘機車時仍隨身攜帶上開帳戶金融
    卡之必要，被告所辯其將內有上開帳戶金融卡之小包包置於
    機車而遺失乙節，顯與常情有悖。參諸被告於原審準備程序
    時供稱：所遺失包包中尚有中國信託銀行帳戶之金融卡，伊
    至安泰銀行申辦遺失後，就到中國信託銀行辦理金融卡結清
    云云（見原審卷第17頁），惟被告於中國信託商業銀行所開
    立之帳戶，其中帳號0000000000000號帳戶於92年7月17日即
    經辦理結清，另一帳號0000000000000號帳戶並無結清紀錄
    ，且該等帳戶均無掛失紀錄等情，亦有中國信託商業銀行股
    份有限公司99年3月24日中信銀字第09922271204059號函附
    開戶及歷史交易查詢報表可按（原審卷第21至30頁），凡此
    均足徵被告確有於最後使用上開安泰銀行敦南分行金融帳戶
    （時間為96年7月13日）後，至被害人黃智偉匯入款項予被
    告之上開帳戶（時間為98年9月17日）前之某時，提供上開
    銀行帳戶金融卡、密碼供詐騙集團使用，被告所辯稱其係遺
    失上開銀行帳戶金融卡及記載密碼之小冊子，而未提供予詐
    騙集團云云，顯難採信。
  (三)復按於郵局或銀行等金融機構開設存款帳戶，請領存摺及金
    融卡一事，原係針對個人身分之社會信用而予以資金流通，
    具有強烈之屬人性，而金融帳戶為個人理財之工具，於郵局
    或銀行等金融機構申請開設存款帳戶亦無任何特殊之資格限
    制，一般民眾皆可以存入最低開戶金額之方式，任意於銀行
    或郵局等金融機構申請開設存款帳戶，且一般人並可於不同
    之金融機構申請多數之存款帳戶使用，此屬眾所周知之事實
    ，亦為被告所應知，是依一般人之社會生活經驗，若見他人
    不以自己名義申請帳戶，反而向人收購或借用存款帳戶供己
    使用，衡情對於該等帳戶是否供詐欺等目的不法使用當有合
    理之懷疑，以被告係心智成熟之成年人，且利用他人帳戶從
    事詐欺犯罪之方式，早為傳播媒體廣為報導，依其個人之經
    驗，應有預見提供金融卡及密碼供他人使用，係幫助從事詐
    欺犯罪之人詐騙他人財物，然被告仍將其帳戶之金融卡、密
    碼交予犯罪集團，可見縱令因而幫助他人詐欺，亦不違反其
    本意，被告有幫助詐欺之不確定故意，至為灼然。
  (四)至被告雖有坐落臺北縣樹林市○○段○○段0115地號之房、
    地，惟經設定抵押，以及除於安泰商業銀行、中國信託商業
    銀行外，另於臺灣銀行中崙分行等13家銀行開立帳戶使用，
    有新北市樹林地政事務所99年3月11日北縣樹地登字第09900
    03079號函附建物、土地謄本，及臺灣銀行中崙分行等13家
    銀行函附資料可稽（見原審卷第34頁至第143頁），然均無
    法憑被告係上開經設定抵押之房、地所有權人，及被告使用
    多家銀行之帳戶等事實，得認被告未將上開安泰商業銀行敦
    南分行帳戶金融卡、密碼提供詐欺集團成員使用，該等事實
    自不能為被告有利之證明。又被告聲請調取告訴人黃智偉匯
    入上開被告帳戶2筆款項後提領該等款項之提領人影像，以
    證明該款項非被告所提領，惟被告係因提供上開帳戶金融卡
    、密碼予詐欺集團使用，而有幫助詐欺之犯行，業如前述，
    則告訴人黃智偉匯入款項至上開帳戶後，縱認非被告提領該
    等款項，仍無解於被告所應負幫助詐欺之罪責，被告上開聲
    請，核無調查之必要，併此敘明。
  (五)綜上各節，被告所辯胥屬推諉卸責之詞，不足採信。本案事
    證業臻明確，被告幫助詐欺犯行，堪予認定，應依法論處。
二、核被告劉子毅所為，係犯刑法第30條第1項、同法第339條第
    1項之幫助詐欺取財罪。被告係以幫助之意思，參與構成要
    件以外。被告以幫助之意思，參與構成要件以外之行為，為
    幫助犯，爰依刑法第30條第2項規定，依正犯之刑減輕之。
    至移送併辦部分（即臺灣臺北地方法院檢察署98年度偵字第
    28037號案），與檢察官起訴部分，係屬同一事實，本院自
    得併予審究。
三、原審以被告劉子毅罪證明確，適用刑法第30條第1項、第2項
    、第339條第1項、第41條第1項前段，刑法施行法第1條之1
    ，審酌被告交付帳戶提款卡及密碼等物予他人，充作轉向他
    人詐欺取財之工具，非但徒增被害人尋求救濟之困難，亦使
    詐騙集團得以順遂詐欺取財犯行，兼衡告訴人遭受損害之程
    度，及被告素行、犯罪之手段、生活狀況、智識程度、犯後
    態度，暨公訴人求刑範圍等一切情狀，量處拘役五十五日，
    並諭知易科罰金之折算標準，經核認事用法均無違誤，量刑
    亦屬妥適，被告執前詞否認犯罪，上訴指摘原審判決不當，
    並無理由，應予駁回。
據上論斷，應依刑事訴訟法第368條，判決如主文。
本案經檢察官羅建勛到庭執行職務。
中    華    民    國   100    年    1     月    26    日
                  刑事第二十庭  審判長法  官  周盈文
                                      法  官  詹駿鴻
                                      法  官  林海祥
以上正本證明與原本無異。
不得上訴。
                                      書記官  林敬傑
中    華    民    國   100    年    1     月    26    日
附錄本案論罪科刑法條全文：
刑法第339 條：
意圖為自己或第三人不法之所有，以詐術使人將本人或第三人之
物交付者，處五年以下有期徒刑、拘役或科或併科一千元以下罰
金。
以前項方法得財產上不法之利益或使第三人得之者，亦同。
前二項之未遂犯罰之。